【裁判字號】    98,上訴,5082
【裁判日期】    990331
【裁判案由】    違反森林法
【裁判全文】
臺灣高等法院刑事判決                98年度上訴字第5082號
上  訴  人
即  被  告  甲○○
            乙○○
            丙○○
            丁○○
            戊○○
            己○○
共      同
選任辯護人  黃重鋼  律師
            林詠嵐  律師
上列上訴人因違反森林法等案件，不服臺灣台北地方法院96年度
訴字第1225號，中華民國98年11月23日第一審判決（起訴案號：
臺灣台北地方法院檢察署96年度偵字第1372號），提起上訴，本
院判決如下：
    主      文
原判決關於甲○○、乙○○、丙○○、丁○○、戊○○、己○○
部分均撤銷。
甲○○共同為搬運贓物，使用車輛，僱使他人，竊取森林主產物
，處有期徒刑拾月，併科罰金新臺幣捌萬貳仟捌佰壹拾元，罰金
如易服勞役，以新臺幣壹仟元折算壹日；減為有期徒刑伍月，併
科罰金新臺幣肆萬壹仟肆佰零伍元，有期徒刑如易科罰金，罰金
如易服勞役，均以新臺幣壹仟元折算壹日。
乙○○、丙○○、丁○○、戊○○、己○○均無罪。
    事      實
一、緣臺北縣石碇鄉○○路○段二格路13號旁，即臺北縣石碇鄉
    ○○○段石崁頭小段（起訴書誤載為「石崁小段」）77地號
    之土地，係中華民國所有，由財政部國有財產局所管理，地
    目編定為林地，附著生長於其上之樹木屬國有森林之主產物
    ，而陳天旺（業經原審判決確定）於該國有林地附近設置有
    工寮，知悉該國有林地上長有肖楠木，雖無使用收益權限，
    惟仍以所有人自居；適從事園藝生意之甲○○有意收購該處
    之肖楠木，乃透過葉進芳（業經原審判決確定）向陳天旺洽
    詢購買肖楠木2株，獲陳天旺同意後，甲○○與葉進芳、陳
    天旺均明知未經主管機關許可，不得任意採取國有林之森林
    主產物，竟共同意圖為自己不法所有，基於犯意之聯絡，由
    甲○○以每人每日新臺幣（下同）2千元之代價僱用不知情
    之丁○○、乙○○、己○○3人負責挖掘肖楠木，另以每車
    次5千元、時薪1千元之代價僱用不知情之戊○○、丙○○分
    別駕駛車牌號碼193-GB號、238-SB號曳引車，於95年12月28
    日（起訴書誤載為27日）上午9時許會同前往前揭地點，由
    丁○○、乙○○、己○○依甲○○指示以圓撬、鋸子及配合
    挖土機挖掘方式，將原附著於上開土地生長而屬於森林主產
    物之肖楠木2株挖掘拔起並加以修整，嗣本欲吊放置於戊○○、丙○○所駕駛車牌號碼193-GB號、238-SB號之曳引車上
    ，再載往臺北縣萬里鄉甲○○所經營之苗圃，惟因肖楠木體
    積龐大且山路崎嶇不利作業，甲○○即以電話召來不知情之
    林哲右、黃凱男、鐘進財分別駕駛大型吊車及吊卡車前來，
    協助將竊得之肖楠木拖吊至車號193-GB號、238-SB號之曳引
    車上，而共同以此方式使用車輛將上開贓物森林主產物搬運
    離開現場。嗣於同日晚間9時許，為警在臺北縣石碇鄉○○
    路○段二格路10號當場查獲，並扣得上開贓物森林主產物肖
    楠木2株（嗣移植於石碇鄉之二格公園內），始查悉上情。
二、案經臺北縣政府警察局新店分局報請臺灣臺北地方法院檢察
    署檢察官偵查起訴。
    理      由
甲、有罪部分
壹、程序方面：
    按被告以外之人於審判外之言詞或書面陳述，除法律有規定
    者外，不得作為證據；又被告以外之人於審判外之陳述，雖
    不符第159條之1至第159條之4之規定，但經當事人於審判程
    序同意作為證據，法院審酌該言詞陳述或書面陳述作成時之
    情況，認為適當者，亦得為證據；當事人、代理人或辯護人
    於法院調查證據時，知有第159條第1項不得為證據之情形，
    而未於言詞辯論終結前聲明異議者，視為有前項之同意，刑
    事訴訟法第159條第1項、第159條之5規定甚明。經查，本判
    決後開所引用之各該被告以外之人於審判外之陳述（包括書
    面陳述），雖屬傳聞證據，惟於本院審理時，被告甲○○、
    辯護人及檢察官均表示對證據能力無意見而不予爭執，且迄
    至言詞辯論終結前亦均未聲明異議，本院審酌上開證據資料
    製作時之情況，尚查無違法不當及證明力明顯過低之瑕疵，
    亦認為以之作為證據應屬適當，故揆諸前開法律規定與說明
    ，爰逕依刑事訴訟法第159條之5規定，認前揭證據資料均例
    外有證據能力。
貳、實體方面：
一、訊據被告甲○○固不否認上開犯罪事實，惟矢口否認有何竊
    取森林主產物之違反森林法犯行，辯稱：係於95年2月間經
    葉進芳告知，得知本件山坡地有肖楠木若干株欲移除，甚感
    可惜，乃透過葉進芳詢問，得知該等肖楠木及土地均屬陳天
    旺所有，經葉進芳介紹而與陳天旺議定以每株3萬元之價格
    購買4株肖楠木，並分兩次給付價金，陳天旺為證明肖楠木
    確為其所有，曾帶領伊與葉進芳前往肖楠木所在處所勘察，
    該樹木所在土地入口有陳天旺設置之鐵門阻絕，四周亦有竹
    籬屏障，尚有陳天旺所有之工寮，肖楠木位於距離工寮僅30
    公尺之處，因而深信陳天旺所稱肖楠木及土地係其所有係屬
    真實，方僱用乙○○、丁○○、己○○、丙○○、戊○○等
    人挖掘肖楠木2株，故伊主觀上認為上開土地及肖楠木均屬
    陳天旺之私人財產，不知係財政部國有財產局所有，並無不
    法所有意圖及竊取森林主產物之犯意，自不該當森林法第50
    條、第52條之罪云云。經查：
(一)本件肖楠木2株遭被告甲○○等人挖掘砍伐前，係附著生長
    於臺北縣石碇鄉○○路○段二格路13號旁，即臺北縣石碇鄉
    ○○○段石崁頭小段77地號之土地上，該地係屬中華民國所
    有，由財政部國有財產局管理，地目編定為林地，附著生長
    於其上之肖楠木2株係屬國有森林之主產物，有臺北縣石碇
    鄉○○○段石崁頭小段77地號之土地登記謄本在卷可稽（見
    96年度偵字第1372號卷(二)第18頁）。被告甲○○以每人每日
    2千元之代價僱用被告丁○○、乙○○、己○○3人負責挖掘
    肖楠木，另以每車次5千元、時薪1千元之代價僱用被告戊○○、丙○○分別駕駛車牌號碼193-GB號、238-SB號曳引車，
    於95年12月28日上午9時許會同前往前揭地點，由丁○○、
    乙○○、己○○依甲○○指示以圓撬、鋸子及配合挖土機挖
    掘方式，將原附著於上開土地生長而屬於森林主產物之肖楠
    木2株挖掘拔起並加以修整，嗣本欲吊放置於戊○○、丙○○所駕駛車牌號碼193-GB號、238-SB號之曳引車上，再載往
    臺北縣萬里鄉甲○○所經營之苗圃，惟因肖楠木體積龐大且
    山路崎嶇不利作業，甲○○即以電話召來不知情之林哲右、
    黃凱男、鐘進財分別駕駛大型吊車及吊卡車前來，協助將該
    肖楠木拖吊至車號193-GB號、238-SB號之曳引車上，共同將
    該森林主產物搬運離開現場，嗣於同日晚間9時許，為警在
    臺北縣石碇鄉○○路○段二格路10號當場查獲，並扣得上開
    森林主產物肖楠木2株等事實，業據被告甲○○坦承在卷，
    核與證人即查獲本件之臺北縣政府警察局新店分局偵查隊小
    隊長林建昇、新店分局警員唐有為、陳志平、新店分局碧山
    派出所警員江懿潔、所長王木甫於偵查中證述之查獲經過相
    符（見96年度偵字第1372號卷(二)第52至57頁），並經在場之
    乙○○、丙○○、丁○○、戊○○、己○○、黃凱男、林哲
    右、鐘進財，及臺北縣新店地政事務所職員林彥良、行政院
    農業委員會林務局羅東林區管理處林班巡視人員江國樑、技
    士黃鏡諺等人證述綦詳（見原審卷(一)第46頁正反面、96年度
    偵字第1372號卷(一)第61至69頁、96年度偵字第1372號卷(二)第
    33至35頁、第40至41頁）。此外，復有臺北縣政府警察局新
    店分局會勘紀錄表、臺北縣新店地政事務所臺北縣石碇鄉○○○段石崁頭小段77地號土地複丈成果圖、現場照片在卷可
    證（見96年度偵字第1372號卷(二)第15、19頁、96年度偵字第
    1372號卷(一)第70至80頁），此部分事實堪以認定。
(二)本件肖楠木遭被告甲○○等人砍伐前原生長所在之地點，距
    離陳天旺設置於該處附近之工寮大門僅約30至40公尺，此固
    經原審前往現場勘驗並拍照在案，有原審97年11月12日勘驗
    筆錄及所拍攝照片附卷可佐（見原審卷(一)第113至114頁、第
    116至121頁），然該肖楠木原生長之地點係在產業道路之邊
    坡上，陳天旺雖於該處設有工寮及圍籬，惟與本件肖楠木所
    處地點仍屬兩側，且肖楠木所處之處並未遭被告陳天旺所設
    置之圍籬完全圍住，而難認係在該圍籬範圍內，此有原審卷
    附之現場勘驗拍攝照片可證。又由陳天旺之工寮大門進入該
    邊坡，雖較為省力方便，然從邊坡略微攀爬而上，仍可接近
    ，且陳天旺工寮大門係在較路面高起之邊坡上，大型車輛根
    本無從進入，若需砍伐後吊掛上車，仍須將車輛停在產業道
    路上，方得為之，自難因肖楠木所在地點距離陳天旺工寮大
    門非遠，即可因此推認陳天旺對於肖楠木具有合法使用收益
    之權限。況被告甲○○透過葉進芳向陳天旺探詢肖楠木購買
    事宜時，陳天旺僅告知樹木為其所種植，甲○○並未詢問土
    地所有權之問題，亦未要求陳天旺提出土地使用證明文件，
    此據證人葉進芳於原審結證明確（見原審卷(三)第71至73頁）
    ，被告甲○○亦於原審自承其未查詢地籍謄本、或相關資料
    確認該2株肖楠木之所有權（見原審卷(三)第74頁反面），審
    酌被告甲○○長期從事苗圃花卉及園藝景觀工作，依其職業
    性質，對本件生長於山區森林地之肖楠木是否可能為國有樹
    木，應有所疑，然其竟未多加查證，遽因陳天旺稱該肖楠木
    為伊小時候種植，即自行推認肖楠木為陳天旺所有而為砍伐
    ，其所言顯悖於常情，無足採信。另被告甲○○辯稱若係竊
    盜行為，不可能於大白天之上午9點即開始著手於砍伐行為
    云云，然本件肖楠木2株長（高）度均約12公尺，此據被告
    甲○○供陳在卷（見原審卷(一)第114頁），需動用大型曳引
    車方能載運，且肖楠木原所在之處產業道路狹小，進出不易
    ，被告甲○○更供稱：裝運過程花了8個鐘頭（見原審卷(一)
    第72頁反面），顯見其過程尚屬困難而非易事，則被告甲○○選擇視線較佳之清早即開始砍伐工作，以避免夜間因視線
    不佳或其他因素阻礙進度或致生危險，自屬合理，尚不能以
    渠等非於夜間摸黑進行，即遽認被告甲○○不具竊盜犯意。
    是被告甲○○辯稱並無不法所有意圖及竊取森林主產物之犯
    意云云，應屬卸責之詞，核不足採。
(三)本件被告甲○○竊取之肖楠木2株，其胸圍（樹幹距離地面1
    公尺處之圓周長度）分別為140公分、120公分，其山價（贓
    額）分別為26,590元及14,815元，合計41,405元之事實，有
    臺北縣政府農業局98年8月11日北農林字第0980640681號函
    在卷可按（見原審卷(二)第67至68頁），是本案贓物價額應為
    41,405元之事實，亦可認定。
(四)綜上所述，本件事證已臻明確，被告甲○○之犯行堪予認定
    ，應依法論科。
二、按森林係指林地及其群生竹、木之總稱。而所謂森林主產物
    ，依國有林林產物處分規則第3條第1款之規定，係指生立、
    枯損、倒伏之竹木及餘留之根株、殘材而言。是森林主產物
    ，並不以附著於其生長之土地，仍為森林構成部分者為限，
    尚包括已與其所生長之土地分離，而留在林地之倒伏竹、木
    、餘留殘材等。核被告甲○○僱用不知情之乙○○、丙○○
    、丁○○、戊○○、己○○，於國有林內，竊取森林主產物
    肖楠木2株，且為搬運贓物而使用車輛之所為，係犯森林法
    第52條第1項第4款、第6款之為搬運贓物，使用車輛，僱用
    他人，竊取森林主產物罪。被告甲○○與葉進芳、陳天旺就
    上開犯行，有犯意聯絡及行為分擔，為共同正犯。原審予以
    被告甲○○論罪科刑，固非無見，惟查：乙○○、丙○○、
    丁○○、戊○○、己○○僅係單純受僱於被告甲○○，與被
    告甲○○間並無竊取森林主產物之犯意聯絡（詳如後述），
    原審遽認被告甲○○與其等為結夥二人以上之共犯關係，即
    有未合。被告甲○○上訴意旨猶執陳詞，否認犯罪，雖無理
    由，惟原判決既有上開可議之處，自應由本院將原判決關於
    被告甲○○部分撤銷改判。爰審酌被告甲○○之素行、智識
    程度、生活狀況；被告甲○○從事景觀園藝行業，而向被告
    陳天旺購買本件肖楠木欲移植於其苗圃之犯罪動機、目的、
    手段；竊取森林主產物，對於森林保育與國家財產產生相當
    損害、所竊取之森林主產物數量、價值，暨被告甲○○未坦
    承犯行之犯後態度等一切情狀，量處如主文第2項所示之刑
    ，併科處贓額2倍之罰金即新臺幣82,810元（按森林法於87
    年5月27日修正時，相關罰金之條文均已修正為以新臺幣為
    罰金之單位，雖同法第52條未予明示，仍規定「併科贓額二
    倍以上五倍以下罰金」，惟同法之罰金條文既已經全部修正
    為以新臺幣為貨幣單位，解釋上第52條之貨幣單位應與其他
    條文相同，故應於贓額新臺幣41,405元之二至五倍間併科處
    罰金）。又中華民國96年罪犯減刑條例已於96年7月16日施
    行，本件被告甲○○犯罪時間在中華民國96年4月24日以前
    ，悉合於減刑條件，爰依中華民國96年罪犯減刑條例第2條
    第1項第3款規定減刑二分之一，並諭知有期徒刑易科罰金及
    罰金易服勞役之折算標準。
三、不另為無罪諭知部分：
(一)公訴意旨略以：被告甲○○與葉進芳、陳天旺、丁○○、乙○○、己○○、丙○○、戊○○等人均明知臺北縣石碇鄉○○路○段二格路13號旁山坡地即臺北縣石碇鄉○○○段石崁
    頭小段77地號之財政部國有財產局林地，屬於山坡地保育利
    用條例及水土保持法規定之山坡地，其土地使用類別為林業
    用地，並經公告在案，需先擬具水土保持計畫，並送請主管
    機關核定，始得在該林地採伐，竟共同基於違反山坡地保育
    利用條例之犯意聯絡，未經主管機關核定，即由葉進芳、陳
    天旺通知甲○○前往前揭地點採伐價值不斐之國寶級肖楠木
    ，再由甲○○於95年12月28日（起訴書誤載為27日）上午9
    時許，以每人每日2千元之代價僱用丁○○、乙○○、己○○3人至前揭地點擔任挖掘肖楠木之工作，並以每車次5千元
    、時薪1千元之代價僱用戊○○、丙○○分別駕駛車牌號碼
    193-GB號、238-SB號曳引車前往前揭地點載運肖楠木，再由
    葉進芳陪同甲○○前往現場指揮丁○○、乙○○、己○○3
    人以圓撬、鋸子及配合挖土機挖掘方式竊取肖楠木2株，得
    手後，置於戊○○、丙○○所駕駛車牌號碼193-GB號、238-
    SB號之曳引車上，準備載往臺北縣萬里鄉甲○○所經營之苗
    圃，期間因肖楠木體積龐大且山路崎嶇不利作業，甲○○即
    以電話召來不知情之林哲右、黃凱男、鐘進財分別駕駛大型
    吊車及吊卡車前來協助將竊得之肖楠木拖吊至車牌號碼193-
    GB號、238-SB號之曳引車上，嗣於95年12月28日晚間9時許
    ，在臺北縣石碇鄉○○路○段、二格路10號前為警當場查獲
    ，因認被告甲○○擅自在公有山坡地內從事採伐，違反山坡
    地保育利用條例第10條規定，而另涉犯該條例第34條第1項
    之罪嫌云云。
(二)按犯罪事實應依證據認定之，無證據不得認定犯罪事實；又
    不能證明被告犯罪，應諭知無罪之判決，刑事訴訟法第154
    條第2項、第301條第1項分別定有明文。而所謂認定犯罪事
    實所憑之證據，雖不以直接證據為限，間接證據亦包括在內
    ，然無論直接或間接證據，其為訴訟上之證明，須於通常一
    般之人均不致於有所懷疑，而得確信其為真實之程度者，始
    得據之為有罪之認定，倘其證明尚未達到此一程度，而有合
    理性懷疑之存在時，即無從為有罪之認定，根據「罪證有疑
    ，利於被告」之證據法則，即不得遽為不利於被告之認定。
(三)本件公訴人認被告甲○○涉犯上開山坡地保育利用條例第34
    條第1項犯行，無非係以臺北縣政府警察局新店分局會勘紀
    錄表、臺北縣政府96年3月6日北府農山字第0960136220號函
    、臺北縣違規使用山坡地涉及違反水土保持法、山坡地保育
    利用條例案件現場會勘紀錄、臺灣省政府69年2月6日69府農
    山字第120166號公告、臺灣省政府85年3月6日85府農水字第
    12314號公告等為其論據。查被告甲○○等人砍伐肖楠木之
    地點即臺北縣石碇鄉○○○段石崁頭小段77地號土地，係中
    華民國所有，由財政部國有財產局管理，該地係經行政院68
    年1月21日台68經字第11701號函核定，臺灣省政府69年2月6
    日69府農山字第120166號公告之山坡地，亦為依據水土保持
    法經行政院85年1月13日台85農01335號函核定，臺灣省政府
    85年3月6日85府農水字第12314號公告之山坡地，固有土地
    登記謄本、臺北縣政府96年3月6日北府農山字第0960136220
    號函、臺北縣違規使用山坡地涉及違反水土保持法、山坡地
    保育利用條例案件現場會勘紀錄、臺灣省政府69年2月6日69
    府農山字第120166號公告、臺灣省政府85年3月6日85府農水
    字第12314號公告在卷可考。惟山坡地保育利用條例第34條
    第1項之罪，係就無土地使用權限之人擅自開發山坡地而為
    之處罰規定，依該條例第10條規定，係針對行為人於公有或
    他人之山坡地內為擅自墾殖、占用或從事第9條第1款至第9
    款等開發、經營、使用等行為予以處罰，而依第9條之文義
    ，自須以行為人為一定之墾殖（指供農業使用而為開墾與種
    植）、占用、開發、經營或使用行為，為其要件。本件被告
    甲○○為砍伐肖楠木，依臺北縣違規使用山坡地涉及違反水
    土保持法、山坡地保育利用條例案件現場會勘紀錄之記載及
    會勘照片所示（見96年度偵字第1372號卷(二)第22、25頁），
    固有「挖掘樹木，面積25平方公尺」之情形，然其挖掘面積
    甚小，且被告甲○○係為竊取森林主產物之肖楠木方有挖掘
    樹木根部及其連接土壤之行為，其挖掘動作固造成土石表面
    小部分破壞之情形，惟此乃竊取森林主產物行為之一部，並
    非山坡地保育利用條例第9條、第10條所指在山坡地擅自「
    墾殖」、「占用」、「開發」、「經營」或「使用」之行為
    （若被告等人係在森林或林地內擅自墾殖或占用，則所犯應
    為森林法第51條而非本件起訴之同法第50條、第52條之罪）
    ；另本件土地並非由主管機關依山坡地保育利用條例第16條
    規定完成查定，藉以規範土地經營人或使用人不得超限利用
    之「宜林地」，是被告甲○○所為亦不合於該條例第9條第3
    款「宜林地之採伐」之要件。公訴意旨認被告甲○○違反山
    坡地保育利用條例第10條規定，而應依該條例第34條第1項
    規定處罰，依上開說明，尚屬誤解，此部分犯罪事實尚屬不
    能證明，惟公訴意旨認此部分與前揭經論罪科刑之部分存有
    想像競合犯之裁判上一罪關係，依審判不可分原則，爰不另
    為無罪之諭知。
乙、無罪部分
一、公訴意旨略以：被告丁○○、乙○○、己○○、丙○○、戊○○與甲○○、葉進芳及陳天旺等人均明知臺北縣石碇鄉○○路○段、二格路13號旁山坡地即臺北縣石錠鄉○○○段石
    崁小段77地號之財政部國有財產局林地，屬於山坡地保育利
    用條例及水土保持法規定之山坡地，其土地使用類別為林業
    用地，並經公告在案，需先擬具水土保持計畫，並送請主管
    機關核定，始得在該林地採伐，竟共同基於意圖為自己不法
    之所有及違反山坡地保育利用條例之犯意聯絡，未經主管機
    關核定，即由葉進芳、陳天旺通知甲○○前往前揭地點採伐
    價值不斐之國寶級肖楠木，再由甲○○於95年12月28日（起
    訴書誤載為27日）9時許，以每人每日2千元之代價僱用丁○○、乙○○、己○○3人至前揭地點擔任挖掘肖楠木之工作
    ，並以每車次5千元、時薪1千元之代價僱用戊○○、丙○○
    分別駕駛車牌號碼193-GB號、238-SB號曳引車前往前揭地點
    載運肖楠木，再由葉進芳陪同甲○○前往現場指揮丁○○、
    乙○○、己○○3人以圓撬、鋸子及配合挖土機挖掘方式竊
    取市價約2百萬元之肖楠木2棵，得手後，置於戊○○、丙○○所駕駛車牌號碼193-GB號、238-SB號之曳引車上，準備載
    往臺北縣萬里鄉甲○○所經營之苗圃，期間因肖楠木體積龐
    大且山路崎嶇不利作業，甲○○即以電話召來不知情之林哲
    右、黃凱男、鐘進財分別駕駛大型吊車及吊卡車前來協助將
    竊得之肖楠木拖吊至車牌號碼193-GB號、238-SB號之曳引車
    上，嗣於95年12月28日晚間9時許，在臺北縣石碇鄉○○路○
    段、二格路10號前為警當場查獲，因認被告丁○○、乙○○
    、己○○、丙○○、戊○○涉犯森林法第52條第1項第4款、
    第6款、第50條之加重竊取森林主產物罪，及擅自在公有山
    坡地內從事採伐，違反山坡地保育利用條例第10條規定，另
    涉犯該條例第34條第1項之罪嫌云云。
二、按犯罪事實應依證據認定之，無證據不得認定犯罪事實；不
    能證明被告犯罪者，應諭知無罪之判決，刑事訴訟法第154
    條第2項、第301條第1項分別定有明文。又認定不利於被告
    之事實，須依積極證據，苟積極證據不足為不利於被告事實
    之認定時，即應為有利於被告之認定，更不必有何有利之證
    據；事實之認定，應憑證據，如未能發現相當證據，或證據
    不足以證明，自不能以推測或擬制之方法，以為裁判之基礎
    ，最高法院30年上字第816號、40年臺上字第86號判例可資
    參照。次按刑事訴訟法第161條已於91年2月8日修正公布，
    修正後同條第1項規定：檢察官就被告犯罪事實，應負舉證
    責任，並指出證明之方法。因此，檢察官對於起訴之犯罪事
    實，應負提出證據及說服之實質舉證責任。倘其所提出之證
    據，不足為被告有罪之積極證明，或其闡明之證明方法，無
    從說服法官以形成被告有罪之心證，基於無罪推定之原則，
    自應為被告無罪判決之諭知，最高法院92年臺上字第128號
    判例意旨足參。
三、訊據被告乙○○、丙○○、丁○○、戊○○、己○○等人固
    均不否認上揭起訴事實，惟均堅決否認有何竊取森林主產物
    之違反森林法及山坡地保育利用條例第34條第1項犯行，辯
    稱：渠等僅單純受僱於甲○○前往該地點挖掘、載運肖楠木
    ，甲○○告知該土地及肖楠木係屬私人所有，不知實為國有
    財產局所有，並無不法所有意圖及竊取森林主產物之犯意。
    又為取得肖楠木所為之挖掘行為，與開發山坡地不同，應不
    涉及山坡地保育利用條例第34條第1項罪責等語。
四、本件公訴人認被告乙○○等人涉犯上開森林法第52條第1項
    第4款、第6款及山坡地保育利用條例第34條第1項之犯行，
    無非係以臺北縣政府警察局新店分局會勘紀錄表、臺北縣政
    府96年3月6日北府農山字第0960136220號函、臺北縣違規使
    用山坡地涉及違反水土保持法、山坡地保育利用條例案件現
    場會勘紀錄、臺灣省政府69年2月6日69府農山字第120166號
    公告、臺灣省政府85年3月6日85府農水字第12314號公告等
    為其論據。惟被告乙○○等人均否認有竊取森林主產物之犯
    意，是本案應予審酌者厥為被告等人究否知悉所挖掘及載運
    者為森林主產物，並進而共同意圖為自己或他人不法所有而
    竊取之。經查：
(一)被告乙○○、丙○○、丁○○、戊○○、己○○僅係單純受
    僱於被告甲○○挖掘與載運肖楠木工作，且被告乙○○、丁○○、己○○以前亦曾協助被告甲○○搬運樹木等情，業據
    被告甲○○於偵查中證述在卷（見偵查卷(一)第171頁），而
    被告甲○○以每人每日2千元之代價僱用被告丁○○、乙○○、己○○3人負責挖掘肖楠木，另以每車次5千元、時薪1
    千元之代價僱用被告戊○○、丙○○分別駕駛車牌號碼193-
    GB號、238-SB號曳引車負責搬運木材，亦屬市場上之合理工
    資行情，所得工資並無偏高情事，且與被告甲○○間並無約
    定就竊得肖楠木之利益如何分贓，而被告乙○○等人受僱時
    ，被告甲○○亦告知該土地及肖楠木係屬私人所有，參以被
    告乙○○、丁○○、己○○係受僱砍伐樹木之工人，被告戊○○、丙○○為駕駛曳引車之司機，其等對於樹木種類及樹
    木所在地之環境是否為國有森林地應無專業判斷之能力，是
    其等辯稱因被告甲○○告知該土地及肖楠木係屬私人所有而
    受僱挖掘及載運工作，故並無不法所有意圖及竊取森林主產
    物之主觀犯意等語，衡情應屬可信，即難以森林法第52條第
    1項第4款、第6款、第50條之加重竊取森林主產物罪責相繩
    。
(二)又被告甲○○僱用乙○○、丁○○、己○○砍伐肖楠木，依
    臺北縣違規使用山坡地涉及違反水土保持法、山坡地保育利
    用條例案件現場會勘紀錄之記載及會勘照片所示（見96年度
    偵字第1372號卷(二)第22、25頁），固有「挖掘樹木，面積25
    平方公尺」之情形，然其挖掘面積甚小，雖有造成土石表面
    小部分破壞之情形，惟此乃竊取森林主產物行為之一部，並
    非山坡地保育利用條例第9條、第10條所指在山坡地擅自「
    墾殖」、「占用」、「開發」、「經營」或「使用」之行為
    ，且本件土地並非由主管機關依山坡地保育利用條例第16條
    規定完成查定，藉以規範土地經營人或使用人不得超限利用
    之「宜林地」，亦與該條例第9條第3款「宜林地之採伐」之
    要件不符，已如前述。是公訴人認被告乙○○、丙○○、丁○○、戊○○、己○○亦涉犯違反山坡地保育利用條例第34
    條第1項之罪嫌，依上開說明，容有誤會，此部分犯罪自屬
    不能證明。
(三)此外，檢察官並未再舉出其他證據，足以證明被告乙○○、
    丙○○、丁○○、戊○○、己○○確有違反有森林法第52條
    第1項第4款、第6款、第50條及山坡地保育利用條例第34條
    第1項之犯行，本院復查無其他積極證據證明被告乙○○等
    人有公訴人所指之上開犯行，揆諸前開說明，被告等人之犯
    罪均屬不能證明。原審未詳予勾稽，遽被告乙○○等人為有
    罪之判決，容有未洽。被告乙○○、丙○○、丁○○、戊○○、己○○上訴意旨均否認犯罪，指摘原判決此部分不當，
    為有理由，自應由本院將原判決該部分撤銷改判，另為被告
    乙○○、丙○○、丁○○、戊○○、己○○無罪之諭知，以
    期適法。
據上論斷，應依刑事訴訟法第369條第1項前段、第364條、第299
條第1項前段、第301條第1項，森林法第52條第1項第4款、第6款
、刑法第11條前段、第28條、第41條第1項前段、第42條第3項，
中華民國96年罪犯減刑條例第2條第1項第3款、第7條、第9條，
判決如主文。
本案經檢察官侯寬仁到庭執行職務。
中    華    民    國    99    年    3     月    31    日
                  刑事第十五庭審判長法  官  吳昭瑩
                                    法  官  賴邦元
                                    法  官  蘇隆惠
以上正本證明與原本無異。
被告甲○○及檢察官如不服本判決，應於收受送達後10日內向本
院提出上訴書狀，其未敘述上訴之理由者並得於提起上訴後10日
內向本院補提理由書（均須按他造當事人之人數附繕本）「切勿
逕送上級法院」，其餘不得上訴。
                                    書記官  楊妙恩
中    華    民    國    99    年    3     月    31    日
附錄本案論罪科刑法條全文：
森林法第50條：
竊取森林主、副產物，收受、搬運、寄藏、收買贓物或為牙保者
，依刑法規定處斷。
森林法第52條：
竊取森林主、副產物而有左列情形之一者，處6月以上5年以下有
期徒刑，併科贓額2倍以上5倍以下罰金：
一、於保安林犯之者。
二、依機關之委託或其他契約，有保護森林義務之人犯之者。
三、於行使林產採取權時犯之者。
四、結夥二人以上或僱使他人犯之者。
五、以贓物為原料，製造木炭、松節油、其他物品或培植菇類者
    。
六、為搬運贓物，使用牲口、船舶、車輛，或有搬運造材之設備
    者。
七、掘採、毀壞、燒燬或隱蔽根株，以圖罪跡之湮滅者。
八、以贓物燃料，使用於礦物之採取，精製石灰、磚瓦或其他物
    品之製造者。
前項未遂犯罰之。
第1項第5款所製物品，以贓物論，沒收之。

司法院資訊處製作；財團法人民間司法改革基金會備份。
